【裁判字號】    97,聲判,5
【裁判日期】    970923
【裁判案由】    聲請交付審判
【裁判全文】
臺灣宜蘭地方法院刑事裁定               97年度聲判字第5號
聲  請  人  丙○○○
代  理  人  陳為祥律師
被      告  乙○○
            甲○○
上聲請人因告訴被告竊盜罪，不服臺灣高等法院檢察署檢察長駁
回再議之處分（97年度上聲議字第2778號），聲請交付審判，本
院裁定如下：
    主  文
聲請駁回。
    理  由
一、按告訴人不服上級法院檢察署檢察長或檢察總長認再議為無
    理由而駁回之處分者，得於接受處分書後10日內委任律師提
    出理由狀，向該管第一審法院聲請交付審判。法院認為交付
    審判之聲請不合法或無理由者，應駁回之。刑事訴訟法第
    258條之1、第258條之3第2項前段，分別定有明文。
二、本件聲請人以被告涉犯竊盜罪嫌，訴請臺灣宜蘭地方法院檢
    察署檢察官偵查，經該署檢察官於民國97年2月5日以97年度
    偵字第464號為不起訴處分後，聲請人不服聲請再議，復經
    臺灣高等法院檢察署於97年3月12日以97年度上聲議字第133
    6號命令發回續查，後經臺灣宜蘭地方法院檢察署檢察官續
    行偵查，再於民國97年4月29日以97年度偵續字第15號為不
    起訴處分，聲請人不服再聲請再議，並經臺灣高等法院檢察
    署於97年5月28日以97年度上聲議字第2778號認再議為無理
    由予以駁回。
三、聲請交付審判意旨略以：
  (一)冬山鄉公所建設課人員並無依公職人員選舉罷免法第52條第
    2項規定，拆除違規懸掛或豎立之競選廣告物之職權。蓋公
    職人員選舉罷免法主管機關為各級選舉委員會，且同條第5
    項規定應由各選舉委員會通知「直轄市、縣（市）政府」，
    不包括鄉鎮公所，故違規設置競選廣告物之處罰機關應係各
    級選舉委員會；處理機關則為直轄市、縣（市）政府，均非
    鄉公所執掌範圍。再者，「宜蘭縣選舉廣告物設置管理規則
    」雖於96年12月31日始由宜蘭縣政府公佈實施，然依該規則
    第5條規定，違反該規則第2條及第3條應依「宜蘭縣違規廣
    告物取締業務權責劃分規定」處理，而依此業務權責劃分規
    定，若係「於道路範圍內繫掛及釘定未經主管機關許可之廣
    告物」之取締拆除機關應為「環保局（各鄉鎮公所清潔隊）
    」；若為「設置於道路範圍內未經合法申請或逾申請期限未
    拆除（含廢棄廣告）或構成妨礙車輛行人通行之廣告牌、塔
    、綵坊、牌樓、精神堡壘及懸掛臨時活動宣傳或政令宣導旗
    幟等廣告物」，若係在「省道、線道」，主管機關為「公路
    總局第四區養護工程處」；若係在「鄉、村、里」者，主管
    機關始為「宜蘭縣政府工務局授權各鄉（鎮、市）公所」，
    本件告訴人設置廣告物之地點包括「冬山路50號至100號」
    ，該道路為「台9線」，若非「省道」即為「線道」，管理
    機關應係「公路總局第四區養護工程處」，而非冬山鄉公所
    。又依前開「宜蘭縣違規廣告物取締業務權責劃分規定」，
    各主管機關應會同警察機關辦理拆除，縱本件主管機關為冬
    山鄉公所，亦應由冬山鄉公所會同警察機關進行取締。又依
    冬山鄉公所於95年8月4日以冬鄉秘字第0950012605號令發佈
    之「宜蘭縣冬山鄉公所廣告物設施租用管理自治條例」，該
    條例第2、4、5條規定「本自治條例所稱主管機關為冬山鄉
    公所，管理單位為冬山鄉清潔隊。」、「廣告物除有關公辦
    選舉宣傳或公定標語另有規定，從其規定外，其餘均應張貼
    於本所設置之廣告欄或大型廣告板。凡未經許可之廣告物一
    律由各權責單位依相關法令處理。」、「未經主管機關許可
    ，逕行張貼、懸掛廣告招牌於牆壁、樑柱、電桿、樹木、橋
    樑及其他土地定著物者，依廢棄物清理法、電信法及其他相
    關法令規定處理。」與前開「宜蘭縣違規廣告物取締業務權
    責劃分規定」相符，足證冬山鄉內未經許可廣告物被認定為
    廢棄物應由清潔隊負責管理，非建設課職權。
  (二)再者，縱為冬山鄉公所建設課職權，因違規廣告物或競選旗
    幟之認定為行政處分之一，也應依行政程序法規定辦理。即
    依行政程序法第96條、98條及100條規定，應先做成命告訴
    人限期自行拆除之行政處分，待受處分人未於期限內自行拆
    除，始得依行政執行法第27條、28條代為拆除，且於代履行
    前應以書面限定受處分人於相當期間履行，代履行所拆除之
    旗幟仍應交還給受處分人，本件被告拆除告訴人旗幟不符法
    定程序，難認合法。
  (三)依高檢署處分書所載，甲○○稱：拆除的旗幟先放在大禮堂
    ，在第二天25日早上9點多才移到課室內，早上8點多時看到
    課長，他問我處理情形如何，我才向他說已經拆除了，放在
    大禮堂等語，證明本案應係被告乙○○事先交代甲○○處理
    ，二人均應為共犯。
  (四)甲○○於97年1月18日接受檢察官偵訊時自承：「我們是依
    廢棄物清理法清除旗幟」，惟一則競選旗幟並非廢棄物，且
    廢棄物清理法之主管機關為環保單位，被告乙○○、甲○○
    二人之執掌並無清理廢棄物乙項，冬山鄉公所設有清潔隊負
    責廢棄物清理，被告二人所為應屬越權行為。且甲○○自稱
    不必將拆除之旗幟返還告訴人，可證甲○○有據為己有之意
    圖，應已構成竊盜罪。又甲○○於97年1月18日曾坦承96年1
    2月24日下午有拆除一部份，剩下的當天晚上與告訴人通話
    後才拆除，此足證其於96年12月25日偵訊稱當日晚上8點多
    才拆除，並不實在，甲○○與告訴人通話時未告知其已拆除
    部分旗幟，證明甲○○係有意隱瞞。
  (五)甲○○稱案發當晚8點多便已拆除23支旗幟，當時課長尚未
    下班，但其並未向課長報備，而是第二天早上10、11點左右
    才向課長報備，此事係由鄉長與乙○○交辦，當晚課長尚未
    下班，卻未向課長報備，此種說詞與常情不符。甲○○先前
    稱於12月25日早上10、11點才向課長報備拆除旗幟，之後又
    改口早上9點多課長打電話問他才向課長報告，前後矛盾；
    同一事實乙○○稱其約10點左右才在課長室問甲○○，與甲○○所稱係由乙○○打電話來時所告知，並不相符。
  (六)據證人冬山分駐所所長李春生證述，其於25日早上8點多打
    電話問乙○○此事，甲○○亦坦承於25日早上8點多即看到
    乙○○，本案復係乙○○指示甲○○前往處理告訴人旗幟，
    種種事證顯示乙○○於接獲李春生電話前，不可能不知道甲○○已動手拆除告訴人旗幟之事，卻對李春生隱瞞，顯見其
    有共同之犯罪故意。
四、按刑事訴訟法於91年2月8日修正公布，其中增訂第258條之1
    第1項規定「告訴人不服前條之駁回處分者，得於接受處分
    書後十日內委任律師提出理由狀，向該管第一審法院聲請交
    付審判。」。告訴人得向法院聲請交付審判之規定，乃此次
    修正刑事訴訟法所新增對於「檢察官不起訴或緩起訴裁量權
    」制衡之外部監督機制，亦即賦予法院針對檢察官所為不起
    訴或緩起訴處分是否正確加以審查，以防止檢察機關濫權。
    是依此項立法精神觀之，法院就聲請交付審判案件所為之審
    查，並非偵查程序之續行或再啟動，則其中「得為必要之調
    查」之點，自應僅以偵查中曾顯現之證據為限，而不可就其
    新提出之證據再為調查，亦不得蒐集偵查卷外以外之證據，
    合先敘明。
五、經查：
  (一)按犯罪事實應依證據認定之，無證據不得認定其犯罪事實，
    刑事訴訟法第154條第2項定有明文。關於本件聲請人所認冬
    山鄉公所建設課人員並無依公職人員選舉罷免法第52條第2
    項規定，拆除聲請人所有違規競選旗幟之職權，並主張如依
    96年12月31日宜蘭縣政府發佈實施之「宜蘭縣選舉廣告物設
    置管理規則」，取締拆除機關亦應為公路總局第四區養護工
    程處、鄉公所清潔隊或應由鄉公所會同警察機關辦理拆除業
    務。經查，該「宜蘭縣選舉廣告物設置管理規則」係宜蘭縣
    政府於96年12月31日始發佈實施，於本件案發時間之96年12
    月24日並無該管理規則適用。再依公職人員選舉罷免法第52
    條第2項規定：「政黨及任何人不得於道路、橋樑、公園、
    機關（構）、學校或其他公共設施及其用地，懸掛或豎立標
    語、看板、旗幟、布條等競選廣告物。但經直轄市、縣（市
    ）政府公告供候選人或推薦候選人之政黨使用之地點，不在
    此限。」，對於候選人競選廣告物之設置地點有所限制，而
    對於違反規定之處置措施，依同條第5項規定：「違反第一
    項或第二項規定所張貼之競選宣傳品或懸掛、豎立之競選廣
    告物，並通知直轄市、縣（市）政府相關主管機關（單位）
    依規定處理。」，關於該條規定對違規競選廣告物取締部分
    ，佐以宜蘭縣政府其後發佈之「宜蘭縣選舉廣告物設置管理
    規則」暨「宜蘭縣違規廣告物取締業務權責劃分規定」可知
    ，此部分並非各級選委會之執掌範圍，而為各直轄市、縣（
    市）政府暨其所屬機關之職權。
  (二)本件被告乙○○係宜蘭縣冬山鄉公所建設課課長，職掌業務
    為承鄉長之命綜理建設課業務；被告甲○○為建設課技術員
    ，職掌業務範圍包括路政協辦，即活動申請、市容整頓、停
    車場管理等業務，有冬山鄉公所96年8月1日冬鄉建字第
    0960012568號函暨該鄉公所建設課職務分配表在卷可佐（98
    年度偵續字第15號卷第8、9頁）。聲請人擅將競選旗幟插於
    冬山鄉○○位於道路旁花圃之違規行為，自為被告2人職掌
    業務管理範圍內。
  (三)聲請人一再指陳被告並無逕行拆除競選廣告物之權力，而依
    「宜蘭縣違規廣告物取締業務權責劃分規定」所載，對於「
    設置於道路範圍內未經合法申請或逾申請期限未拆除（含廢
    棄廣告）或構成妨礙車輛行人通行之廣告牌、塔、綵坊、牌
    樓、精神堡壘及懸掛臨時性活動宣傳或政令宣導旗幟等廣告
    物」，其申請設置許可主管機關，關於省道、縣道為公路總
    局第四區養護工程處，關於鄉○村○里道路為宜蘭縣政府工
    務局授權各鄉（鎮、市）。而取締拆除機關為各道路主管機
    關會同警察機關辦理拆除。再於拆除時，亦未依行政程序法
    第96條、98條及100條規定，做成命告訴人限期自行拆除之
    行政處分，待受處分人未於期限內自行拆除時，始依行政執
    行法第27條、28條代為拆除，且於代履行前應以書面限定受
    處分人於相當期間履行。惟依前述，取締違規競選廣告物亦
    為被告2人之職權，雖於拆除競選廣告物部分，被告2人是否
    有逕行執行之權力，依前述「宜蘭縣違規廣告物取締業務權
    責劃分規定」，此部分恐有疑義，但關於被告2人行政行為
    之適法與否，非當然即等同刑法上之違法行為，於判斷被告
    2 人行為是否該當刑法犯罪行為，仍應就刑法犯罪行為之構
    成要件進行審查。
  (四)按刑法上竊盜罪之成立，係以行為人主觀上有不法所有意圖
    為其要件。查本件被告甲○○於偵查中自承於96年12月24
    日晚間7時許，撥打電話予聲請人，要求聲請人拆除競選旗
    幟，因聲請人拒絕及要求鄉公所正式行文，被告甲○○始拆
    除競選旗幟，並將競選旗幟放置於禮堂，於隔日上午9時許
    將旗幟移至課室，於中午通知聲請人領回競選旗幟等情（參
    見97年度他字第35號卷第9、10頁96年12月25日偵訊筆錄、
    97年度偵續字第15號卷第28、29頁97年2月4日偵訊筆錄）。
    聲請人於偵查中亦證稱被告甲○○於96年12月24日晚間以電
    話通知伊拆除競選旗幟等語（參見97年度他字第35號卷第26
    頁97年1月18日偵訊筆錄）。嗣聲請人於96年12月25日至冬
    山鄉公所處理情形，證人許育德於偵查中證稱：當天中午課
    長乙○○命伊將之前承辦人甲○○收起來的旗子還給丙○○○、謝秀俊等人，他們是一群人，並帶一位聯合有線記者來
    鄉公所要領回旗子，伊拿領據給謝秀俊簽名，他當場把領據
    撕掉等語（參見97年度偵續字第15號卷第26、27頁97年2 月
    4日偵訊筆錄）；及證人蔡惟德於偵查中證稱：丙○○○、
    謝秀俊及其子和聯合有線的記者到鄉公所，謝秀俊領回旗子
    要簽領據時將領據撕毀，突然左手毆打許育德等語（參見97
    年度偵續字第15號卷第35頁97年2月4日偵訊筆錄）。可知被
    告甲○○於96年12月24日晚間競選旗幟拆除後，將之放置於
    鄉公所，及通知聲請人將競選旗幟領回等情。則被告甲○○
    既將競選旗幟通知聲請人領回，尚難認被告甲○○拆除聲請
    人競選旗幟有不法所有之意圖。另被告乙○○僅指示同案被
    告甲○○處理違規旗幟相關事宜，依卷內資料並無積極證據
    可資證明其與同案被告甲○○共同將該拆除之競選旗幟據為
    己有之意圖。聲請人所指依高檢署處分書及上揭聲請意旨所
    稱被告2人供述矛盾等情，足證明被告乙○○與被告甲○○
    均應為共犯云云，並不足採。
六、綜上所述，聲請人就被告涉犯竊盜罪，請求交付審判，依卷
    內資料並無積極證據足認被告涉有上開罪嫌，原不起訴處分
    書及駁回再議處分書既已調查說明，認為無積極證據證明被
    告犯罪，其犯罪嫌疑不足，依刑事訴訟法第252條第10款規
    定，原檢察官及臺灣高等法院檢察署檢察長分別予以不起訴
    處分及駁回再議之聲請，對照卷內資料，經核其認事用法均
    無違誤。本件聲請人對於原處分加以指摘求予審判，非有理
    由，應予駁回。
七、依刑事訴訟法第258條之3第2項前段，裁定如主文。
中    華    民    國    97    年    9     月    23    日
                  刑事第四庭審判長法  官  謝佩玲
                                  法  官  陳嘉年
                                  法  官  辜漢忠
以上正本證明與原本無異。
本裁定不得抗告。
                                  書記官  許麗汝
中    華    民    國    97    年    9     月    24    日


司法院資訊處製作；財團法人民間司法改革基金會備份。
